臺灣高等法院臺南分院刑事判決
109年度上易字第587號
上  訴  人  臺灣嘉義地方檢察署檢察官
被      告  甲○○
上列上訴人因被告毒品危害防制條例案件，不服臺灣嘉義地方法
院109年度易字第454號中華民國109年8月31日第一審判決（起訴
案號：臺灣嘉義地方檢察署109年度毒偵字第393號），提起上訴
，本院判決如下：
    主  文
原判決撤銷，發回臺灣嘉義地方法院。
    理  由
一、公訴意旨略以：被告甲○○基於施用第二級毒品甲基安非他命
    之犯意，於民國109 年4 月14日下午3 時許，在其位於嘉義
    市○○路○段000 巷00號居所內，以將甲基安非他命置入玻璃
    球內燒烤吸食煙霧之方式，施用甲基安非他命1 次。嗣被告
    因另涉販賣毒品之犯行，於同日下午5時許，為警在嘉義市○
    ○路000 號之○○汽車旅館外拘提到案，當場扣得被告持有之
    甲基安非他命1 包（驗餘淨重5.0818公克），再於上址居所
    另扣得甲基安非他命1 包（驗餘淨重0.2307公克），並於同
    日對其採集尿液送驗，結果呈安非他命、甲基安非他命陽性
    反應。因認被告涉犯毒品危害防制條例第10條第2 項之施用
    第二級毒品罪嫌。
二、原判決意旨略以：
　㈠起訴之程序違背規定者，應諭知不受理之判決，並得不經言
    詞辯論為之，刑事訴訟法第303 條第1 款、第307 條定有明
    文；而「起訴」者，係指案件繫屬於法院之日而言，此觀最
    高法院90年度台非字第368號刑事判決意旨自明。另按因認
    施用毒品者具「病患性犯人」之特質，為能放寬觀察、勒戒
    或強制戒治之適用時機，以協助施用者戒除毒癮，毒品危害
    防制條例第20條於109 年1 月15日經總統公布修正，而於同
    年7 月15日生效施行，修正前毒品危害防制條例第20 條第3
    項規定於觀察、勒戒或強制戒治執行完畢釋放後5 年後再犯
    第10條規定者，適用觀察、勒戒或強制戒治之規定，修正後
    則將上開「5 年後」修正為「3 年後」，此為起訴之程序要
    件，自應適用現行法。且為配合上開寬厚政策，如仍將觀察
    、勒戒或強制戒治適用時機，限縮於「初犯」及「3 年後第
    2 次犯」，或「距前犯判決執行完畢釋放後超過3 年」之第
    3 犯（含以上）者，始有其適用，恐違此次修法之刑事政策
    意旨，不利被告，且增加法院須查明被告歷次犯罪間隔時間
    之不必要負擔；故犯毒品危害防制條例第10條之罪，祇要距
    最近一次犯該罪經觀察、勒戒或強制戒治執行完畢釋放後，
    已逾3 年，即應令觀察、勒戒，不因其間是否因另犯該罪，
    經起訴、判刑或執行而受影響。再修正施行前犯第10條之罪
    之案件，於修正施行後，偵查中之案件，由檢察官依修正後
    規定處理，毒品危害防制條例第35條之1 第1 款亦有明文。
  ㈡被告前因施用毒品案件，經送觀察、勒戒後，認無繼續施用
    毒品傾向，於100 年8 月25日釋放出所，並經臺灣嘉義地方
    檢察署檢察官為不起訴處分確定，有臺灣高等法院被告前案
    紀錄表在卷可佐。準此，公訴意旨認被告施用第二級毒品之
    行為時間為「109 年4 月14日」，足認本案施用第二級毒品
    犯行距前次觀察、勒戒執行完畢已逾3 年，是依修正後之毒
    品危害防制條例第20條第3 項及前揭說明，被告應再受觀察
    勒戒。惟本案經檢察官偵查後，於109 年8 月11日始繫屬於
    原審法院，有原審法院收文章在卷可憑。揆諸上開說明，被
    告應再受觀察勒戒，且依毒品危害防制條例第35條之1 第1 
    款規定，應由檢察官依修正後規定處理，故本案繫屬時即欠
    缺起訴之訴追條件，自屬起訴程序違背規定，爰不經言詞辯
    論，逕為不受理判決之諭知等語。　　
三、本件應依修正後毒品危害防制條例規定處理：
　　本件被告行為後，毒品危害防制條例第23條第2項業於109年
    1月15日修正公布，並於同年7月15日施行。而修正前上開條
    文規定：「觀察、勒戒或強制戒治執行完畢釋放後，5年內
    再犯第10條之罪者，檢察官或少年法院 (地方法院少年法庭
    ) 應依法追訴或裁定交付審理。」修正後則規定：「觀察、
    勒戒或強制戒治執行完畢釋放後，3年內再犯第10條之罪者
    ，檢察官或少年法院（地方法院少年法庭）應依法追訴或裁
    定交付審理。」又同條例第35條之1規定：「本條例中華民
    國108年12月17日修正之條文施行前犯第10條之罪之案件，
    於修正施行後，依下列規定處理：一、偵查中之案件，由檢
    察官依修正後規定處理。二、審判中之案件，由法院或少年
    法院（地方法院少年法庭）依修正後規定處理；依修正後規
    定應為不起訴處分或不付審理之裁定者，法院或少年法院（
    地方法院少年法庭）應為免刑之判決或不付審理之裁定。三
    、判決確定尚未執行或執行中之案件，適用修正前之規定。
    」。查本案被告於毒品危害防制條例修正施行前之109 年4 
    月14日下午3時許所為施用第二級毒品之犯行，其行為時間
    係在前揭毒品危害防制條例修正施行前所為，並經檢察官於
    修正施行後之109年7月27日提起公訴，於109 年8月11日繫
    屬於原審法院，此有臺灣嘉義地方檢察署109年8月11日嘉檢
    卓秋109毒偵393字第1099019394號函上所蓋原審法院收狀日
    期戳印及檢附之起訴書可稽（見原審卷第5-9頁），是依前
    揭說明，關於被告本件施用第二級毒品之犯行，自應依修正
    後毒品危害防制條例之規定處理。
四、經查：
　㈠按毒品危害防制條例對於犯該條例第10條第1項、第2項之施
    用第一級或第二級毒品罪者，進入司法程序之戒癮治療方式
    ，係採取第20條第1項、第2項規定「觀察、勒戒或強制戒治
    」及第24條第1項所定「附命完成戒癮治療之緩起訴處分」
    （下稱「附命緩起訴」）雙軌制，其目的同在給予施用毒品
    者戒毒自新機會。是以，被告既同意參加「戒癮治療」，並
    由檢察官採行「附命緩起訴」方式，且完成「附命緩起訴」
    所採用之戒癮治療完畢，自毋庸復行採取「觀察、勒戒或強
    制戒治」方式，重啟戒除毒癮以代替刑罰之處遇程序。被告
    既完成「附命緩起訴」之戒癮治療，事實上已接受等同「觀
    察、勒戒或強制戒治」執行完畢釋放之處遇，如於該條例第
    23條第2項所定期間內，再犯施用第一級或第二級毒品罪，
    顯現其再犯率甚高，原規劃之「附命緩起訴」完成戒癮治療
    制度功能無法發揮成效，已無再次接受「觀察、勒戒或強制
    戒治」處遇之必要。倘被告經「附命緩起訴」，且完成戒癮
    治療後，因其事實上已接受等同「觀察、勒戒或強制戒治」
    執行完畢釋放之處遇，於上開期間內再犯施用第一級或第二
    級毒品罪，顯見其再犯率甚高，自應依該條例第23條第2項
    規定之相同法理，逕行追訴（提起公訴或聲請簡易判決處刑
    ），而無再依該條例第20條第1項重行聲請觀察、勒戒或強
    制戒治之必要。再者，被告施用第一級或第二級毒品罪，經
    裁定觀察、勒戒或強制戒治程序者，係以「觀察、勒戒或強
    制戒治」執行完畢釋放後，起算上開再犯之期間，則被告係
    經「附命緩起訴」，依同一法理，應以經「附命緩起訴」並
    完成戒癮治療後，而非以「附命緩起訴」確定之日，起算該
    再犯之期間（最高法院109年度台非字第76號、109年度台非
    字第77號判決意旨參照）。　　　
  ㈡查被告前於106年間，因施用毒品案件，經臺灣嘉義地方檢察
    署檢察官以106年度毒偵字第359號為附命戒癮治療之緩起訴
    處分確定，緩起訴期間自106年5月1日起至108年4月30日止
    ，被告應於107年4月30日前完成戒癮治療，嗣被告已完成戒
    癮治療，且緩起訴處分期滿未經撤銷等情，有前開處分書、
    臺灣高等法院被告前案紀錄表在卷可佐，並經本院調取臺灣
    嘉義地方檢察署106年度毒偵字第359號、106年度緩字第683
    號、106年度緩護命字第372號、106年度緩護療字第134號即
    被告依前揭「完成戒癮治療」命令履行之執行卷宗，核閱無
    誤在卷。是被告於前揭戒癮治療執行完畢後3年內之109年4
    月14日下午3時許，再犯本件施用第二級毒品之犯行，且距
    前揭戒癮治療執行完畢尚未滿3年，依前揭說明，自應依修
    正後之前揭規定追訴處罰。是檢察官就被告本案所為施用第
    二級毒品之犯行，依法提起公訴，自無不合。
  ㈢惟原審以被告前因施用毒品案件，經送觀察、勒戒後，認無
    繼續施用毒品傾向，於100 年8 月25日釋放出所，並經臺灣
    嘉義地方檢察署檢察官為不起訴處分確定，有臺灣高等法院
    被告前案紀錄表在卷可佐，而認本次施用第二級毒品犯行，
    距前次（最近1次）觀察、勒戒執行完畢已逾3年，依修正後
    毒品危害防制條例第20條第3項，被告應再受觀察、勒戒之
    處遇，而認本案檢察官提起公訴，自屬起訴程序違背規定，
    乃為公訴不受理之諭知，容有未洽。檢察官上訴意旨指摘原
    判決諭知公訴不受理不當，非無理由（檢察官所持理由雖略
    有不同，但結論並無二致），應由本院將原審判決撤銷，另
    為維持被告之審級利益，併發回原審法院更為適法之處理，
    並不經言詞辯論為之。
據上論斷，應依刑事訴訟法第369條第1項但書、第372條，判決
如主文。
中　　華　　民　　國　　109 　年　　12　　月　　8 　　日
                  刑事第三庭    審判長法　官  陳連發　
                                      法　官  洪榮家
                                      法　官  何秀燕
以上正本證明與原本無異。
不得上訴。
　　　　　　　　　　　　　　　　　　　書記官  翁心欣
中　　華　　民　　國　　109 　年　　12　　月　　8 　　日